【裁判字號】    95,訴,720
【裁判日期】    951030
【裁判案由】    違反毒品危害防制條例
【裁判全文】
臺灣雲林地方法院刑事判決               95年度訴字第720號
公  訴  人  臺灣雲林地方法院檢察署檢察官
被      告  乙○○
                    （另案於臺灣雲林第二監獄執行中）
上列被告因違反毒品危害防制條例案件，經檢察官提起公訴（95
年度毒偵字第854 、1408號），嗣因被告就被訴事實為有罪之陳
述，經本院合議庭裁定由受命法官獨任適用簡式審判程序審理，
本院判決如下：
    主  文
乙○○施用第一級毒品，處有期徒刑捌月，扣案針筒貳支均沒收
；又施用第二級毒品，處有期徒刑陸月，扣案玻璃球吸食器、塑
膠吸食器、分裝鏟各壹支均沒收。應執行有期徒刑壹年，扣案針
筒貳支、玻璃球吸食器、塑膠吸食器、分裝鏟各壹支均沒收。
    事  實
一、乙○○前於民國87年間，因施用毒品案件，經臺灣彰化地方
    法院裁定送觀察、勒戒後，認有繼續施用毒品之傾向，再裁
    定令入戒治處所，施以強制戒治，嗣經停止戒治，交付保護
    管束期滿，由臺灣彰化地方法院檢察署檢察官於88年8 月4
    日，以88年度戒毒偵字第6 、7 號為不起訴處分確定；又於
    88年間，因施用毒品案件，經本院裁定令入戒治處所，施以
    強制戒治，於91年4 月26日因停止戒治出所，所餘戒治期間
    交付保護管束，於同年7 月24日保護管束期滿執行完畢，另
    經本院於88年12月31日，以88年度易字第1162號判處有期徒
    刑2 月，於89年1 月29日確定，於同年12月26日易科罰金執
    行完畢（不構成累犯）；復於94年間，因施用毒品案件，經
    本院於95年2 月21日，以95年度訴字第88號判處有期徒刑7
    月確定（現正執行中）。
二、詎其明知海洛因及甲基安非他命業經公告列為毒品危害防制
    條例之毒品，不得非法持有、施用，竟未戒除施用毒品之習
    性，於前案強制戒治執行完畢釋放後5 年內，猶各基於施用
    第一級毒品海洛因及第二級毒品甲基安非他命之單一行為決
    意，均自95年6 月初某日起至同年7 月19日晚上10時止，以
    平均每天各施用1 次之頻率，在雲林縣林內鄉○○村○○路
    21 之1號之住處及同縣斗南鎮○○里○○街36之12號6 樓之
    友人住處等地，以將海洛因摻水用針筒注射入體內、將甲基
    安非他命置於吸食器內隔熱燒烤吸食煙霧之方式，分別施用
    第一級毒品海洛因及第二級毒品甲基安非他命多次。嗣先於
    同年6 月21日上午9 時30分許，經警至其上開住處搜索，當
    場扣得其所有供施用海洛因所用之針筒2 支及供施用甲基安
    非他命所用之玻璃球吸食器、塑膠吸食器、分裝鏟各1 支等
    物，並經其同意採尿送驗；迨其所涉前開施用毒品案件經檢
    察官偵查後發布通緝，復於同年7 月20日下午2 時50分許，
    在上開友人住處為警緝獲，並經其同意採尿送驗，因而查獲
    上情。
二、案經雲林縣警察局及該局斗六分局報告臺灣雲林地方法院檢
    察署檢察官偵查起訴。
    理  由
一、按本件被告乙○○所犯係死刑、無期徒刑、最輕本刑為3 年
    以上有期徒刑以外之罪，其於準備程序就前揭被訴事實為有
    罪之陳述，經受命法官告知簡式審判程序之旨，並聽取其與
    公訴人之意見後，本院認無不得或不宜改依簡式審判程序進
    行之情事，依刑事訴訟法第273 條之1 第1 項、第284 條之
    1 規定，裁定本件由受命法官獨任進行簡式審判程序，合先
    敘明。
二、上揭犯罪事實，業據被告於本院審理中坦承不諱；且被告先
    後於95年6 月21日及同年7 月20日為警查獲後所採集之尿液
    ，經送驗結果，均呈嗎啡及甲基安非他命陽性反應，此有詮
    昕科技股份有限公司95年7 月20日編號00000000號、同年8
    月30日編號00000000號濫用藥物尿液檢驗報告暨姓名對照表
    各1 份附卷可稽；此外，復有被告所有供施用海洛因所用之
    針筒2 支及供施用甲基安非他命所用之玻璃球吸食器、塑膠
    吸食器、分裝鏟各1 支等物扣案可證。綜上足認，被告前揭
    自白核與事實相符，應堪採為被告有罪之證據，則被告前開
    施用第一級毒品海洛因及第二級毒品甲基安非他命多次等犯
    行均堪以認定。
三、查海洛因及甲基安非他命分別係毒品危害防制條例第2 條第
    2 項第1 款及第2 款所明定之第一、二級毒品。核被告所為
    係犯毒品危害防制條例第10條第1 項之施用第一級毒品罪及
    同條第2 項之施用第二級毒品罪。被告持有第一、二級毒品
    之行為已為其施用之高度行為所吸收，不另論罪。
四、被告多次施用第一級毒品海洛因及第二級毒品甲基安非他命
    犯行之性質敘述如下：
(一)、查毒品危害防制條例第2 條第1 項規定之毒品具有成癮性，
    故該條例所規定之施用毒品行為亦應具有因毒品成癮而反覆
    施用之性質；再參酌最高法院95年度臺上字第1079號判決揭
    示「刑事法若干犯罪行為態樣，本質上原具有反覆、延續實
    行之特徵，立法時既予特別歸類，定為犯罪構成要件之行為
    要素，則行為人基於概括之犯意，在密切接近之一定時、地
    持續實行之複次行為，倘依社會通念，於客觀上認為符合1
    個反覆、延續性之行為觀念者，於刑法評價上，即應僅成立
    1 罪。學理上所稱『集合犯』之職業性、營業性或收集性等
    具有重複特質之犯罪均屬之，例如經營、從事業務、收集、
    販賣、製造、散布等行為概念者是」之意旨及最高法院71年
    臺上字第2837號判例、92年度臺上字第6744號判決意旨所揭
    示「行為人主觀上就同一犯罪構成事實，以單一行為之數個
    舉動接續進行，以實現1 個犯罪構成要件，侵害同一法益，
    客觀上亦認係實施1 個犯罪行為」之接續犯概念，本院認毒
    品危害防制條例所規定處罰之施用毒品行為固具有反覆實施
    之性質，然各次施用毒品之行為係滿足各單次毒癮發作所致
    ，各次施用毒品行為係各自獨立，尚難認係同一行為之數次
    舉動，換言之，施用毒品行為與上揭接續犯之概念有別，而
    集合犯與連續犯之區別則在於立法者已將本質上具有反覆、
    延續實行之特徵予特別歸類而定為犯罪構成要件之行為要素
    ，且依社會通念於客觀上認為符合一個反覆、延續性之行為
    觀念者即應僅成立集合犯之一罪，反之則係連續犯，準此，
    毒品危害防制條例既依成癮性、濫用性及對社會危害性而將
    毒品分為四級，且僅規定處罰施用第一、二級毒品，足見毒
    品危害防制條例所處罰施用第一、二級毒品，其構成要件之
    行為要素係具有成癮、濫用之反覆、延續實行，且依社會通
    念於客觀上認為符合1 個反覆、延續性之行為觀念，且本案
    被告各該施用第一級毒品海洛因及第二級毒品甲基安非他命
    之犯行間，係按每天1 次之頻率持續進行，均未曾間斷，至
    地點則均在上開被告住處或友人住處等地，在時、空上也確
    具密接關係，再者，此段期間中，被告別無因施用毒品遭警
    查獲而中斷其犯行、犯意之情事，則被告之各該施用第一級
    毒品海洛因及第二級毒品甲基安非他命之犯行間，顯各係出
    於反覆、延續施用該種毒品之單一行為決意至明，從而在行
    為概念上，應均評價認係包括1 罪之集合犯，較符合社會通
    念，亦較為合理。
(二)、至於臺灣高等法院暨所屬法院因應新修正刑法施行座談會第
    17號提案之研討結論要旨謂：「對於施用毒品等之習慣性犯
    罪行為，於舊法時期發生並完成之行為，依裁判時之新法第
    2 條第1 項，適用有利於行為人之法律；於修正後發生並完
    成之犯罪，則依新法處理。前後兩者，再就刑法第51條之適
    用，依新法第2 條第1 項比較結果，適用舊法有關數罪併罰
    之規定處理」等語，將在修正前所犯數次施用毒品行為論以
    1 個連續犯；另將在修正後所犯施用毒品行為，依新法處理
    （即可能論以1 罪，但未說明是接續犯，或集合犯。惟最高
    法院審判長張淳淙著「從刑法修正論行為之罪數--牽連犯、
    連續犯及常業犯廢除後之實務因應」乙文【刊於司法周刊第
    1286期之司法文選別冊】第29、30頁，認為吸毒成癮，屬於
    病態習慣犯），然後再將此2 段施用毒品行為，論以數罪併
    罰。惟本院認為不論係將修正後所犯數次施用毒品行為，論
    以「接續犯」或「集合犯」，如再將修正前之數次施用毒品
    行為，論以「連續犯」，則就同一多次施用毒品行為，前後
    竟割裂理論適用，即有矛盾。況縱如上開研討結論要旨所認
    有新舊法比較，而採有利於行為人之輕法，但上開結論「2
    段併罰說」，不但前段採取連續犯見解比採取集合犯見解更
    不利於行為人（即得加重其刑至2 分之1） ，後段又與前段
    數罪併罰，等於前段加重，後段又因併罰再加重，就其結論
    反而更加不利於行為人。準此，本院認為施用毒品既屬集合
    犯之習慣犯性質，不論於刑法修正前、後均是如此，故被告
    雖於刑法修正前、後各有多次施用海洛因及甲基安非他命之
    行為，然亦僅各論以1 次構成要件之行為，以求理論之一致
    。
五、被告所犯上開施用第一、二級毒品罪間，犯意各別，罪名不
    同，應分論併罰。檢察官雖僅就被告於95年6 月21日及同年
    7 月20日為警查獲前，施用第一級毒品海洛因及第二級毒品
    甲基安非他命各1 次之犯行提起公訴，惟被告其餘如事實欄
    所載之施用第一、二級毒品犯行，分別與前揭起訴部分，有
    集合犯之包括1 罪關係，已如前述，應為起訴效力所及，本
    院自應併予審究，附此敘明。
六、本院審酌被告前因施用毒品，先後經觀察、勒戒、強制戒治
    及法院判刑確定，仍未戒絕毒品，再犯本件施用毒品犯行，
    顯見其無悔改之意，戒毒之意志不堅，有失政府制定毒品危
    害防制條例之立法美意，本不宜寬貸，惟念其施用毒品乃自
    戕一己之身體健康，尚未害及他人，犯後亦坦承犯行，態度
    良好等一切情狀，分別量處如主文所示之刑，並定其應執行
    之刑。
七、按刑法業於94年2 月2 日修正公布並於95年7 月1 日施行，
    本件被告上開施用第一級毒品海洛因及第二級毒品甲基安非
    他命之最後行為時均在95年7 月20日即新刑法施行後，而施
    用毒品為集合犯，為單純1 罪，自應以最後行為時之法律處
    斷，故本件不生新舊法比較之問題，應逕依修正後刑法之相
    關規定論處，附此敘明。
八、扣案針筒2 支，係被告所有供施用海洛因所用之物，扣案玻
    璃球吸食器、塑膠吸食器、分裝鏟各1 支，則係被告所有供
    施用甲基安非他命所用之物，均據被告供承在卷，爰依刑法
    第38條第1 項第2 款之規定，併予宣告沒收。
據上論斷，應依刑事訴訟法第273 條之1 第1 項、第284 條之1
、第299 條第1 項前段，毒品危害防制條例第10條第1 項、第2
項，刑法第11條前段、第38條第1 項第2 款、第51條第5 款、第
9 款。
本案經檢察官甲○○到庭執行職務。
中    華    民    國    95    年    10    月    30    日
                  刑事第一庭    法  官    王  雅  苑
以上正本證明與原本無異。
如不服本判決應於送達後10日內向本院提出上訴狀
中    華    民    國    95    年    10    月    31    日
                                書記官  譚  系  媛
附錄本案論罪科刑法條全文：
毒品危害防制條例第10條施用第一級毒品者，處6 月以上5 年以
下有期徒刑。
施用第二級毒品者，處3 年以下有期徒刑。


司法院資訊處製作；財團法人民間司法改革基金會備份。
